臺灣新北地方法院民事判決
109年度重訴字第444號
原      告  林美惠  
訴訟代理人  楊嘉馹律師
複  代理人  姜義贊律師
被      告  劉丁綾  
訴訟代理人  方正彬律師
上列當事人間請求返還借款事件，經本院於民國110 年12月7日
言詞辯論終結，判決如下：
    主      文
原告之訴及假執行之聲請均駁回。
訴訟費用由原告負擔。
    事實及理由
一、原告主張：
　  被告於民國94年2月1日起至95年10月10日間透過訴外人鄭月
    琴(已更名為鄭竹芸，以下均稱鄭竹芸)以口頭向伊借款，借
    款日期、借款金額、匯款日期、匯款金額如附表所示，借款
    交付方式為由原告匯款至被告指定之鄭竹芸之華南銀行文山
    分行帳戶（帳號：0000000000000，下稱華南文山分行帳戶
    ），再由鄭竹芸將借款匯至被告之國泰世華帳戶內（帳號：
    0000000000，下稱國泰世華帳戶），利息則係由被告匯款至
    鄭竹芸之華南銀行文山分行帳戶，再由鄭竹芸匯至原告之銀
    行帳戶內。嗣被告於96年5月22日在電話中與伊確認積欠金
    額為新臺幣(下同)6,996,000元，並約定於96年6月25日清償
    1,596,000元，再於96年7月10日清償5,400,000元，且開立2
    紙本票（票面金額1,596,000元、到期日96年6月25日、本票
    號碼0000000；票面金額5,400,000元、到期日96年7月10日
    、本票號碼0000000，下稱系爭本票）作為擔保，被告並將
    前揭2紙本票透過鄭竹芸交付予原告。詎料，被告於清償日
    屆至後均未清償，屢次催討均置之不理，伊自得請求被告返
    還借款。爰依民法第478條規定為請求。並聲明：㈠被告應給
    付原告6,996,000元，及自104年5月28日起至清償日止，按
    週年利率5％計算之利息。㈡願供擔保，請准宣告假執行。
二、被告則以：
　  伊與原告從未謀面，亦不曾收受原告給付之款項，兩造間 
    並無借貸關係存在，原告既將款項匯給鄭竹芸，顯見借貸關
    係應係存在於原告與鄭竹芸之間，與伊無涉。又96年2 月間
    訴外人即被告舅舅林得福因職棒簽賭、澳門金沙賭場經營不
    善逃匿無蹤，以致無法按月給付投資人紅利，而因被告擔任
    林得福之管帳及延攬投資人事項，故投資人紛紛要求被告退
    還投資款，並聯合黑道逼迫被告，被告在黑道暴力脅迫下簽
    立數十張本票，包含原告所執系爭本票，之後伊面臨投資人
    之民、刑事訴訟，並將娘家、婆家之不動產出售後與投資人
    達成和解。原告並非前揭投資案件之被害人，且長達13年均
    未持系爭本票提起民事訴訟，原告姓名較為通俗，應係黑道
    以原告之名義逼迫被告簽立等語資為抗辯。答辯聲明：原告
    之訴及假執行之聲請均駁回。
三、不爭執事項：
(一)原告於附表所示匯款日期欄記載之日期，將匯款金額欄之
　  金額匯至鄭竹芸之華南銀行文山分行帳戶內。
(二)被告於96年5 月22日簽立系爭本票。
四、得心證之理由：
　　原告主張被告透過鄭竹芸向伊借款，已屆清償期，依消費借
    貸之法律關係請求被告給付6,996,000元本息等語，為被告
    否認，並以前揭情詞置辯。故本件之爭點為:兩造間有無消
    費借貸之合意?原告請求被告返還6,996,000元及利息，有無
    理由?論述如下：
(一)按稱消費借貸者，謂當事人一方移轉金錢或其他代替物之所
    有權於他方，而約定他方以種類、品質、數量相同之物返還
    之契約，民法第474條第1項定有明文。準此，消費借貸法律
    關係，於當事人間必本於借貸之意思合致，而有移轉金錢或
    其他代替物之所有權於他方之行為，始足當之。又當事人主
    張有金錢借貸關係存在，須就其發生所須具備之特別要件即
    金錢之交付與借貸意思表示相互一致負舉證責任。而交付金
    錢之原因多端，或為買賣，或為贈與，或因其他之法律關係
    而為交付，非謂一有金錢之交付，即得推論授受金錢之雙方
    即屬消費借貸關係。若僅證明有金錢之交付，未證明借貸意
    思表示互相一致者，尚不能認有金錢借貸關係存在（最高法
    院92年度台上字第557號判決參照）。原告主張被告向伊借
    貸款項，兩造就該款項成立消費借貸合意乙節，既為被告所
    否認，依前開說明，自應由原告就兩造間互為消費借貸意思
    表示一致之事實，負舉證責任。
(二)原告主張兩造間存在消費借貸關係等語，係以鄭竹芸之華南
    文山分行帳戶存款往來明細表暨對帳單(見卷一第199至226
    頁)、證人鄭竹芸之證詞及系爭本票為據（見卷一第183至19
    0頁）。惟查，本件原告所主張兩造約定借款之時間及金額
    ，係以鄭竹芸提出之結算表之記載內容為憑，而以原告匯款
    給鄭竹芸之時間及金額，作為原告交付被告借款之時間及金
    額（見卷二第44頁），觀諸鄭竹芸華南銀行明細表，原告雖
    於附表所示之時間，將附表所示之款項匯至鄭竹芸華南文山
    分行帳戶，然原告於94年2月21日匯款500,000元至鄭竹芸華
    南文山分行帳戶後，94年2月21日至94年3月3日間該帳戶雖
    陸續有款項提領支出之紀錄，均無支出匯款至被告帳戶之紀
    錄(見卷一第200頁);原告於94年3月7日匯款300,000元至鄭
    竹芸華南文山分行帳戶後，鄭竹芸分別於同日、94年5月17
    日、94年5月19日匯款310,017元、70,017元、160,017元至
    被告之帳戶(見卷一第202頁);原告於94年6月2日匯款47萬3,
    000元至鄭竹芸華南文山分行帳戶後，鄭竹芸分別於94年6月
    3日、94年6月6日匯款263,017元、50,017元至被告之帳戶;
    原告於94年6月7日匯款45萬8,200元至鄭竹芸華南文山分行
    帳戶後，鄭竹芸分別於同日、94年6月9日、94年6月13日、9
    4年6月15日、94年6月28日匯款280,017元、150,017元、50,
    017元、30,017元、70,017元至被告之帳戶(見卷一第202頁)
    ;原告於94年8月11日匯款450,000元至鄭竹芸華南文山分行
    帳戶後，鄭竹芸分別於94年8月12日匯款500,017元至被告之
    帳戶(見卷一第203頁);原告於95年1月9日匯款950,000元至
    鄭竹芸華南文山分行帳戶後，鄭竹芸分別於95年1月10日、9
    5年7月3日、95年8月2日、95年9月25日匯款665,017元、1,0
    13,517元、120,015元、50,017元至被告之帳戶(見卷一第20
    7至214頁);原告於95年10月14日匯款500,000元至鄭竹芸華
    南文山分行帳戶後，鄭竹芸於95年10月14日、96年12月27日
    匯款80,015元至被告之帳戶(見卷一第215至226頁)，可知原
    告將附表之款項匯至鄭竹芸之華南銀行帳戶後，鄭竹芸並未
    立即將全數款項匯給被告，倘兩造間就附表所示之款項確有
    消費借貸之合意，衡情應無於原告匯款至鄭竹芸之華南銀行
    帳戶後，任由鄭竹芸分筆多次將未足額款項匯至被告帳戶之
    可能。況且，鄭竹芸前揭華南銀行帳戶中，有諸多筆匯款至
    原告及其他人帳戶，或被告及其他人將款項存入前開帳戶之
    紀錄，足徵該帳戶資金往來交易頻繁，而匯款之原因多端，
    自無從逕認兩造間有消費借貸之意思合致。
(三)雖證人鄭竹芸於本院證稱：伊於94年間介紹兩造認識，被告
    請伊幫被告借款，並每月給利息，伊家人都有向被告借錢。
    被告也透過伊跟原告說一開始是50萬借款，後來陸續增加，
    但總金額是多少伊不記得了，到了96年總結欠款金額為兩造
    通過電話後確定的金額，被告才會開立系爭本票，系爭本票
    是被告自己自願開立的，系爭本票伊只是轉手，伊沒有留存
    這兩張本票的紀錄，實際金額不清楚。當時原告借錢給被告
    過程，因為被告是伊同學，為了方便，就請原告轉給伊、伊
    再轉給被告，故利息也是被告轉給伊，伊再分別轉給家人與
    原告。原告也有去過被告的辦公室，所以他們有見過面也認
    識，因為被告前面的利息都付款很準時，所以被告就問原告
    是否要多增加金額。被告有跟伊說被告舅舅在經營職棒簽賭
    與澳門賭場，但針對對原告欠款的事情兩造如何溝通伊不清
    楚，被告有時說要借款，伊也沒有去關心這麼多、也無法關
    心，原告說就是拿利息，中間要做任何投資不管，伊也不會
    去管等語（見卷一第183至190頁）。然原告為鄭竹芸堂哥之
    配偶，有一定之親誼，且參諸原告與鄭竹芸於本件起訴前之
    line對話紀錄，原告對鄭竹芸稱:「當初你(即鄭竹芸)一直
    拜託我不要告他(即被告)，因為他像是你們的家人又是你的
    好姊妹，說他一定會還款給我」、「但是這麼多年了一直沒
    有他的消息」、「請問他是確定會還款嗎，還是就擺爛不還
    了」、「當初真的是看在你的面子上不提告他」、「但事隔
    多年了卻不見任何消息」、「選擇傷害至親的人卻保護一個
    聯絡不到的人」、「難道不想為家人討回大家的血汗錢嗎」
    、「所有的人都是因為相信你」等語（見卷一第119至129頁
    ），足認原告先前因對於鄭竹芸之信賴而未對被告提告，並
    於本件起訴前詢問鄭竹芸關於被告是否還款事宜，參諸鄭竹
    芸華南文山分行帳戶明細，原告將款項匯至鄭竹芸帳戶後，
    鄭竹芸並未將該等款項全數立即匯予被告，且除原告之外，
    尚有包含被告及其他帳戶款項匯至前開帳戶，及鄭竹芸將款
    項匯至原告帳戶及其他人帳戶，帳戶款項往來頻繁，佐以鄭
    竹芸於提出之結算表(見卷一第193頁)，可徵鄭竹芸亦處理
    款項之結算及利息計算事宜，是關於原告所匯款項之流向，
    鄭竹芸與被告立場相對立，不免有偏頗之虞，鄭竹芸上開關
    於被告向原告借款之證詞，尚難採信。
(四)原告雖執有系爭2紙本票（見司促字卷第11頁），惟被告抗
    辯:伊因擔任舅舅林得福職棒簽賭、澳門金沙賭場之管帳及
    延攬投資人事項，96年2月間林得福經營不善逃匿無蹤，以
    致無法按月給付投資人紅利，伊在黑道暴力脅迫下簽立數十
    張本票，包含原告所執系爭本票等語。佐以被告曾於93年11
    月12日起迄96年8 月15日止，因對外詐稱其舅舅林得福於澳
    門地區經營金莎賭場，獲利豐厚，如投資一定之金額，無論
    賭場盈虧，每月可「保證獲利」投資金額之5%或10% ，並按
    月領取紅利，而與林得福共同犯詐欺取財罪，經判處徒刑確
    定，復經臺灣高等法院台中分院103年度金上訴字第799、80
    0號判決駁回上訴確定，有臺灣高等法院台中分院103年度金
    上訴字第799、800號判決書附卷可參(見卷二第47頁)。而票
    據為無因證券，當事人授受票據之實質原因甚多，非必因借
    貸關係始簽發，被告既否認兩造間存有消費借貸關係，自應
    由原告舉證證明借貸之合意及借款之交付，尚難僅憑原告執
    有系爭本票，即推論兩造間有消費借貸關係。
(五)綜上，原告所舉事證，尚不足以證明兩造間有消費借貸之合
　　意，及原告本於兩造消費借貸之合意交付款項。參以兩造並
    無親誼關係，原告將附表所示款項匯至鄭竹芸帳戶，透過鄭
    竹芸交付被告，卻未曾要求被告書立借據為證，此與常情顯
    有違悖。此外，原告未再舉證證明兩造間有借貸之合意及本
    於借貸合意交付款項，難認兩造間有消費借貸關係。
五、綜上所述，原告依民法第478條之規定，請求被告給付6,996
    ,000元及自104年5月28日起至清償日止，按週年利率5％計算
    之利息，為無理由，不應准許。
六、本件事證已臻明確，兩造其餘之攻擊或防禦方法及所用之證
    據，經本院斟酌後，認為均不足以影響本判決之結果，爰不
    逐一論列，附此敘明。
七、本件訴訟費用負擔之依據：民事訴訟法第78條。
中　　華　　民　　國　　110 　年　　12　　月　　24　　日
                  民事第三庭  法　官　黃繼瑜
以上正本係照原本作成
如對本判決上訴，須於判決送達後20日內向本院提出上訴狀。如
委任律師提起上訴者，應一併繳納上訴審裁判費。
中　　華　　民　　國　　110 　年　　12　　月　　24　　日
                             書記官　王元佑
　　　　　　　　　　　　　　


附表：（新臺幣）     借款日期 借款金額 匯款日期 匯款金額 備註 94年2月20日 50萬元 94年2月21日 50萬元 未扣利息 94年3月1日 30萬元 94年3月7日 30萬元 未扣利息 94年6月1日 100萬元 94年6月2日 47萬3,000元 預扣利息2 萬7,000 元   94年6月7日 45萬8,200元 預扣利息4 萬1,200 元 94年9月5日 50萬元 94年8月11日 45萬元 預扣利息5 萬元 95年1月10日 100萬元 95年1月9日 95萬元 預扣利息5萬元 95年7月1日 150萬元 95年7月3日 124萬3,000元 預扣利息25萬7,000元 95年10月10日 60萬元 95年10月14日 50萬元 預扣利息10萬元 合        計 540萬元  487 萬4,200 元